【裁判字號】    91,自,60
【裁判日期】    921015
【裁判案由】    偽造文書等
【裁判全文】
臺灣新竹地方法院刑事判決                            九十一年度自字第六號
    自  訴  人  己○○
    被      告  甲○○
    被      告  丁○○
    被      告  乙○○
    被      告  戊○○
    被      告  丙○○
右列被告因偽造文書等案件，經自訴人提起自訴，本院判決如左：
    主  文
本件自訴不受理。
    理  由
一、自訴意旨略稱：詳如自訴狀所載（如附件）。
二、按刑事訴訟法於九十二年一月十四日修正，同年二月六日經總統公布施行，同年
    月八日生效，而依刑事訴訟法施行法第七條之二規定部分條文自公布日施行外，
    其他條文自九十二年九月一日施行；又同法第七條之三規定，中華民國九十二年
    一月十四日修正通過之刑事訴訟法施行前，已繫屬於各級法院之案件，其以後之
    訴訟程序，應依修正刑事訴訟法終結之。查本件係於九十一年五月二日繫屬本院
    ，依前開規定，自九十二年九月一日以後，其訴訟程序即應適用九十二年一月十
    四日修正後之刑事訴訟法。
    次按犯罪之被害人得提起自訴；前項自訴之提起，應委任律師行之；自訴人未委
    任代理人，法院應定期間以裁定命其委任代理人，逾期仍不委任者，應諭知不受
    理判決，刑事訴訟法第三百十九條第一項前段、第二項及第三百二十九條第二項
    亦分別定有明文。
三、查本件自訴人於九十一年十月八日自訴被告甲○○偽造文書、行使偽造文書、詐
    欺、侵占等案件，未經委任律師為代理人，經本院於九十二年九月一日以新院昭
    刑群九一自六０字第二六七七七號函，通知自訴人於文到七日內委任律師為代理
    人，並於同年九月五日寄存送達自訴人之住所，此有本院前開函及送達證書在卷
    可稽。按送達文書除本章有特別規定外，準用民事訴訟法之規定，刑事訴訟法第
    六十二條定有明文；再按，送達不能依前二條規定為之者，得將文書寄存送達地
    之自治或警察機關，並作送達通知書二份，一份黏貼於應受送達人住居所、事務
    所、營業所或其就業處所門首，另一份置於該送達處所信箱或其他適當位置，以
    為送達；寄存送達，自寄存之日起，經十日發生效力，民事訴訟法一百三十八條
    第一項、第二項亦分別定有明文。本件前開通知書於九十二年九月五日寄存送達
    自訴人住所，於同年月十五日發生合法送達之效力，自訴人至遲本應於同年月二
    十二日委任律師為代理人，並向本院陳報，惟自訴人迄今尚未為之，依前開說明
    ，本件爰不經言詞辯論，逕為不受理之判決。
四、自訴人雖主張新修正刑事訴訟法第三百十九條第二項及其相關法律之規定，違反
    憲法第十六條規定人民有請願、訴願及訴訟之權，依同法第一百七十一條第一項
    之規定法律與憲法抵觸者無效。而如自訴人無能力委任律師為代理人，則法院豈
    不是為有錢人而開的等語。
    按以上各條列舉之自由權利，除為防止妨礙他人自由，避免緊急危難，維持社會
    秩序或增進公共利益所必要者外，不得以法律限制之，憲法第二十三條定有明文
    ，意即憲法第十六條有關人民訴訟權利之保障，在前開所述之情狀而有必要即符
    合所謂比例原則的情形下，得以法律予以適當之限制。
    查九十二年一月十四日修正，同年九月一日施行之刑事訴訟法第三百十九條第二
    項規定：自訴之提起，應委任律師行之，依其立法理由為：司法資源有限，如何
    使用，允宜合理分配，有鑑於自訴人常未具備法律之專業知識，每因誤解法律（
    例如誤認違反民事約定，不履行債務為背信）或任意將機關首長及相關官員一併
    列為被告，而提起自訴，亦有利用自訴程序恫嚇被告或以之作為解決民事爭議之
    手段等情事，不僅增加法院工作負擔，影響裁判品質，尤足令被告深受不必要之
    訟累。至於未委任律師為代理人者，則可利用公訴制度，由檢察官代表國家進行
    刑事訴訟程序，此亦檢察官職責之所在，並無違憲法保障人民訴訟權之旨，徵諸
    美、日諸國不採自訴制度，亦無剝奪人民訴訟權或違憲之指摘自明。採強制委任
    律師為代理人之自訴制度，主要目的亦係在保護被害人權益，刑事訴訟法改以「
    改良式當事人進行主義」為原則，在強調自訴人舉證責任之同時，若任由無相當
    法律知識之被害人自行提起自訴，無法為適當之陳述，極易敗訴，是立於平等及
    保障人權之出發點，自訴採強制律師代理制度自有其意義。何況我國憲法所保障
    之平等應指實質之機會平等，於此當指任何人均可利用司法資源以尋求正義實現
    之機會平等，而非賦予得濫用訴訟制度以遂個人私慾之形式上齊頭平等，近年來
    公訴制度已趨健全，因此以公訴為主軸，自訴制度退為輔助地位，當為正確妥適
    之設計。
    本院經審酌前開立法之理由，認新修正之刑事訴訟法第三百十九條第二項，符合
    憲法第二十三條之比例原則，被害人即自訴人若無資力委任律師為代理人提起自
    訴，惟得依刑事訴訟法第二百三十二條之規定向檢察官提出告訴，運用公訴制度
    行使其憲法所保障訴訟上之權利，自無如自訴人所稱如此「法院豈不是為有錢人
    而開的等語」之情狀，自訴人前開所述尚無理由。
五、據上論斷，應依刑事訴訟法第三百二十九條第二項、第三百四十三條、第三百零
    七條判決如主文。
中      華      民      國      九十二    年    十    月    十五    日
                                臺灣新竹地方法院刑事第五庭
                                    審判長法官  陳  健  順
                                          法官  李  珮  瑜
                                          法官  雷  雅  雯
右正本證明與原本無異。
如不服本判決，應於判決送達後十日內向本院提出上訴狀( 應附繕本 )，上訴於
臺灣高等法院。
                                    書  記  官  陳  進  楷
中      華      民      國      九十二    年    十    月    十六    日


司法院資訊處製作；財團法人民間司法改革基金會備份。
